臺灣臺北地方法院刑事判決
110年度易字第573號
公  訴  人  臺灣臺北地方檢察署檢察官
被      告  黃國書



指定辯護人  本院公設辯護人曾德榮
上列被告因詐欺等案件，經檢察官聲請簡易判決處刑（110年度
偵緝字第1098號、110年度偵緝字第1099號），本院受理後（110
年度簡字第1524號），認不宜以簡易判決處刑，判決如下：
    主  文
黃國書無罪。
    理  由
一、公訴意旨略以：被告黃國書明知無正當理由徵求提款卡及密
    碼者，極有可能利用該帳戶為與財產有關之犯罪工具，而可
    預見金融帳戶被他人利用以遂行詐欺犯罪，竟容任其所提供
    之金融帳戶可能造成詐欺取財結果發生之風險，基於幫助詐
    欺之犯意，於民國109年10月間，提供其申請之台北富邦商
    業銀行延平分行帳號：000000000000號、臺灣新光商業銀行
    帳號：0000000000000號（下合稱本案帳戶，分稱台北富邦
    帳戶、新光帳戶）之帳戶存摺、提款卡給真實姓名、年籍不
    詳之詐欺集團成員。嗣該詐騙集團成員所屬詐騙集團，共同
    基於意圖為自己不法所有之犯意聯絡，㈠於109年10月10日，
    林欣怡透過臉書結識LINE暱稱「曾雨珍」，對方佯稱借貸先
    法院公證，需要法院公證費等語，致林欣怡陷於錯誤，依對
    方指示於⑴109年10月13日上午10時20分、11時49分、下午1
    時57分許，匯款新臺幣（下同）8,100元、22,000元、42,00
    0元至林宣羽名下中國信託商業銀行帳號：000000000000號
    帳戶內；⑵109年10月13日下午3時32分、14日上午11時40分
    許，匯款12,000元、12,000元至被告台北富邦帳戶內。㈡於1
    09年10月10日，龍芝慧透過臉書結識LINE暱稱「方美玲」，
    對方佯稱借貸先法院公證，需要法院公證費等語，致龍芝慧
    陷於錯誤，依對方指示於⑴109年10月12日下午2時32分、4時
    32分許，匯款7,100元、12,000元至林瑞祥名下郵局帳號：0
    0000000000000號帳戶內；⑵109年10月13日上午10時29分許
    ，匯款12,000元至被告新光帳戶內。迨林欣怡、龍芝慧察覺
    有異，報警循線查獲上情。因認被告涉犯刑法第30條第1項
    、第339條第1項幫助詐欺取財罪嫌。
二、程序部分（起訴範圍）：
　㈠按刑事訴訟程序中，對於被告行為應受審判之範圍，乃指起
    訴書所記載之被告「犯罪事實」而言（最高法院95年度台上
    字第4671號判決要旨參照）。再刑事訴訟法第264條第2項關
    於起訴書程式之規定，旨在界定起訴之對象，亦即審判之客
    體，並兼顧被告行使防禦權之範圍，其中屬於絕對必要記載
    事項之犯罪事實，係指犯罪構成要件之具體事實。苟起訴書
    所記載之犯罪事實與其他犯罪不致相混，足以表明其起訴之
    範圍者，即使記載未詳或稍有誤差，事實審法院亦應依職權
    加以認定，不得以其內容簡略或記載不詳，而置檢察官起訴
    之犯罪事實於不顧（最高法院103年度台上字第4474號判決
    意旨可資參照）。
　㈡查本件起訴書證據清單及待證事實欄已敘明被告供述之待證
    事實為：坦承提供本案帳戶資料給他人，並「依指示提款」
    等語，起訴書雖未詳細記載被告自本案帳戶提款之時間、金
    額，惟此部分已足以表明起訴之範圍，且被告自本案帳戶提
    款之事實，經檢察官、被告及辯護人於本院準備程序中同意
    列為不爭執事項（見本院卷二第35、59頁），並經本院於準
    備程序及審理中告知此部分可能涉犯刑法第339條第1項之詐
    欺取財罪、洗錢防制法第14條第1項之洗錢罪（見本院卷二
    第31、57、208頁），是被告自本案帳戶提款之事實，既為
    起訴範圍，自屬本院審判之客體，且無礙被告防禦權之行使
    。
三、按犯罪事實應依證據認定之，無證據不得認定犯罪事實；檢
    察官就被告犯罪事實，應負舉證責任；不能證明被告犯罪，
    應諭知無罪之判決，刑事訴訟法第154條第2項、第161條第1
     項、第301條第1項分別定有明文。是檢察官對於起訴之犯
    罪事實，若不能提出證據使通常一般人不致有所懷疑，而得
    確信起訴之犯罪事實為真之程度，則基於無罪推定原則，應
    為被告無罪之諭知（最高法院76年台上字第4986號、92年台
    上字第128號判決先例意旨參照）。
四、公訴意旨認被告涉有上開幫助詐欺取財罪嫌，或本院告知可
    能涉犯之詐欺取財及洗錢罪嫌，無非係以：被告於偵訊中之
    供述、告訴人林欣怡、龍芝慧於警詢中之指訴、台北富邦商
    業銀行股份有限公司延平分行109年11月26日北富銀延字第1
    090000056號函、臺灣新光商業銀行股份有限公司集中作業
    部109年12月11日新光銀集作字第1090158252號函、ATM攝影
    機攝影畫面翻拍照片為其主要論據。
五、訊據被告對於本案帳戶為其所申辦，並將本案帳戶存摺拍照
    後透過通訊軟體LINE傳送予自稱「OK忠訓」之人員，復於10
    9年10月13日、同年月14日自本案帳戶提領匯入之款項後，
    交付予自稱「OK忠訓」之男子等情，坦承不諱（見偵1098卷
    第11至12頁，本院卷二第214頁），且對於告訴人林欣怡、
    龍芝慧遭詐欺而匯款至本案帳戶，亦不爭執，惟堅詞否認有
    幫助詐欺、詐欺及洗錢犯行，辯稱：我自己也是受害者，我
    是想要透過「OK忠訓」向銀行貸款50萬元，我當時一個月收
    入2萬多元，貸款7年，每月還款約7、8千元；因為我的帳戶
    裡面錢不多，對方說要幫我包裝帳戶，這樣看起來比較漂亮
    ，比較好貸款，所以我就依照指示將匯入本案帳戶裡面的錢
    領出來交給他們，當時說好對方要收包裝費2萬元，貸款的
    中國信託銀行收3萬元等語。
六、經查：
　㈠告訴人林欣怡遭詐欺，先後於109年10月13日下午3時32分、
    同年月14日上午11時40分許，匯款12,000元、12,000元至被
    告台北富邦帳戶；告訴人龍芝慧遭詐欺，於109年10月13日
    上午10時29分許，匯款12,000元至被告新光帳戶等情，經證
    人即告訴人林欣怡、龍芝慧於警詢中證述明確（見偵7476卷
    第13至16頁，偵9968卷第8至9頁），並有告訴人林欣怡匯款
    紀錄、對話紀錄擷圖、台北富邦商業銀行股份有限公司延平
    分行109年11月26日北富銀延平字第1090000056號函暨檢附
    之交易明細表、告訴人龍芝慧對話紀錄擷圖、借貸廣告照片
    、郵局存簿封面及內頁影本、ATM轉帳交易明細、臺灣新光
    商業銀行股份有限公司集中作業部109年12月11日新光銀集
    作字第1090158252號函暨檢附之交易明細表在卷（見偵7476
    卷第27至29、30至32頁，偵9968卷第17至36、37至40、43至
    45頁）可憑；又被告於109年10月13日自其台北富邦帳戶提
    領30,000元、30,000元、30,000元、13,000元、26,000元，
    並自其新光帳戶提領30,000元、30,000元、30,000元、2,00
    0元、22,000元、4,000元，復於109年10月14日自其台北富
    邦帳戶提領30,000元、23,000元、30,000元、16,500元，並
    將提領之款項交付自稱「OK忠訓」之男子等情，業據被告於
    偵訊中坦認在卷（見偵緝卷第11至18頁），並有本案帳戶交
    易明細、被告與自稱「OK忠訓」之人員LINE對話紀錄在卷可
    佐（見偵7476卷第32頁，偵9968卷第44頁反面；本院卷二第
    91至117頁），是被告本案帳戶收受、提領及交付之款項，
    係告訴人林欣怡、龍芝慧受詐欺集團詐欺所為之匯款，首堪
    認定。本案應審究者為被告提供本案帳戶，繼而提款並將款
    項交付詐欺集團成員，是否基於幫助詐欺，或詐欺及洗錢之
    犯意而為。
  ㈡觀諸被告所提出其與自稱「OK忠訓」人員間LINE對話紀錄，
    被告係於109年10月4日星期日與對方接洽，先詢問對方：「
    請問你是城主管嗎？」對方旋詢問：「請問是，黃國書先生
    嗎？」，並表示：「黃先生，好的，因今天假日，明天到公
    司在跟你說明，謝謝。」，以該日是公司例行放假日之回覆
    ，使被告認為「OK忠訓」係正常經營之公司而取信於被告；
    對方即於翌日109年10月5日星期一上午10時4分主動與被告
    聯繫辦理貸款事宜，並傳送「OK-忠訓委託證明」之電子檔
    ，請被告列印簽名後回傳，並提供雙證件正反面，及須填寫
    「緊急連絡人姓名（三等親），電話，住址」等資料；被告
    於翌日即109年10月6日星期二依上開指示，先將身分證、健
    保卡正反面拍照後傳送，對方即表示：「黃先生，日期上面
    貸款人簽名。」，指導被告要在「OK-忠訓委託證明」日期
    上面貸款人欄簽名，並提醒被告要填寫「緊急連絡人姓名（
    三等親），電話，住址。」，被告因不解其意，即詢問對方
    ：「這個要用什麼寫 寫在白紙上 還是要怎麼寫 三等親是
    什麼要寫到 是父母親跟子女吧」，對方答稱：「黃先生，
    傳賴給我就可以了。」，被告再表示：「我不了解你的意思
     是寫三等親要怎麼寫 麻煩你跟我講一下」，對方即回答：
    「黃先生，打字在line上面傳給我就可以了」，被告旋將其
    父親與女兒之姓名及其地址、市內電話號碼等個人資料傳送
    予對方，對方並表示：「黃先生，我這邊看包裝報表時間、
    再跟你說明哪時候安排包裝」，並於翌日即109年10月7日星
    期三以電話聯繫被告，再於翌日即109年10月8日星期四傳訊
    予被告，表示：「你好，因國慶日3天連假、不算在工作日
    內、如有延遲辦理、請見諒、謝謝。OK-忠訓國際啟」，以
    取信於被告。繼而於109年10月12日星期一國慶日連續假期
    結束後聯繫被告，被告旋將其本案帳戶存摺封面之照片傳送
    予對方，對方乃於翌日即109年10月13日星期二指示被告提
    款，被告再將ATM提款收據拍照回傳，並依指示至指定地點
    「萬大路215號麥當勞二樓」交付所提領之款項，對方復於1
    09年10月14日再指示被告提款後交付等情，有被告提出其與
    詐欺集團不詳成員間LINE對話紀錄可稽（見本院卷二第61至
    117頁），上情與被告辯稱其係為辦理貸款而依「OK忠訓」
    人員指示將本案帳戶存摺拍照後提供，並因對方表示要包裝
    帳戶，而依對方指示自本案帳戶提款後，將款項交付對方指
    定之人等情相符。
　㈢依前述對話紀錄可知，被告均係依對方指示提供個人資料，
    並簽署「OK-忠訓委託證明」貸款文件，復因對方表示要包
    裝報表，被告即配合對方，自本案帳戶提款後交給對方，且
    被告交付款項前，傳送其自拍照予對方辨認，可見被告與對
    方未曾謀面；又前述對話紀錄均為從手機螢幕截圖，並無證
    據顯示有偽造或變造情事；另對話紀錄之內容龐雜，且橫跨
    數日，內容穿插雙方對話內容、語音通話、「OK-忠訓委託
    證明」文件檔案、簽名之文件檔案及照片、身分證及健保卡
    正反面照片、存摺封面及內頁照片、ATM取款交易明細及照
    片、被告自拍照等資料；參以被告係因本院曉諭其提出本案
    申辦貸款之相關紀錄等有利證據，其因另案在監，相關資料
    均儲存於手機中，始委由其前妻翻查後列印寄至監所而向本
    院提出上開對話紀錄（見本院卷二第32、59頁），可見對話
    內容並非被告刻意製作，且提款內容與卷內被告本案帳戶交
    易明細、提領地點銀行相符，被告傳送予對方之自拍照片與
    ATM提款機監視器拍攝之被告照片衣著及地點上方特徵均相
    符（見偵9968卷第42頁，本院卷二第93頁），是上開對話紀
    錄並無任何瑕疵，足以佐證被告所述實在；又經本院以「OK
    忠訓」上網檢索，網頁顯示「OK忠訓國際」及「OK忠訓國際
    股份有限公司」，而「忠訓國際股份有限公司」為合法存在
    之公司，網頁簡介之營業項目包括貸款諮詢、協助客戶向銀
    行申請貸款，且對方以「OK忠訓國際」為名，足以使人相信
    對方為「OK忠訓」公司之人，而依其人員之指示提供相關資
    料，並配合進行所謂財力「包裝」，以利貸款通過，則被告
    本於此等認知，依對方之指示而為收款、領款及交付給對方
    之行為，即難認有幫助詐欺、詐欺及洗錢之犯意。
　㈣另依被告所提出其新光帳戶存摺封面與內頁，及其女兒郵局
    、新光銀行帳戶存摺封面與內頁（姓名與帳戶資料均詳卷）
    ，被告於本案發生之109年10間前、後，每月領有身心障礙
    補助約5,065元、租金補助約1,500元，另有房屋租金收入約
    12,000元（見本院卷二第157至168、171至175、177至183頁
    ），並有其所述在家做涼粉之收入（見本院卷二第215頁）
    ，核與其所辯：我是想要透過「OK忠訓」向銀行貸款50萬元
    ，我當時一個月收入2萬多元，貸款7年，每月還款約7、8千
    元等語相符，堪信被告有還款能力而欲合法申請貸款。
　㈤經本院於審理中訊問被告本案發生前從事何工作？有無貸款
    經驗？是否知悉包裝帳戶是做假金流騙銀行？其供稱：我只
    有在家裡做涼粉，沒有貸款經驗，不知道包裝帳戶是做假金
    流騙銀行等語（見本院卷二第215頁）；另經本院以「OK忠
    訓」、「貸款」、「詐欺」為關鍵字搜尋不起訴處分書，可
    發現有不少案件是民眾為辦理貸款在「OK忠訓」網站留資料
    後，遭不詳人士盜取個資，假冒「OK忠訓」人員以LINE與民
    眾聯繫，要求民眾配合財力包裝，並指示民眾為收受、提領
    及交付詐欺款項之行為，與本案情節相似，故此類詐欺型態
    確實存在一段時間且有相當規模，有貸款需求之民眾面對此
    類詐欺犯罪，即有可能受騙上當，益足以佐證被告確實是受
    詐欺集團所騙而為本案行為，並無幫助詐欺、詐欺及洗錢之
    犯意。
七、綜上所述，被告因受詐欺而誤以為其提供本案帳戶、收取款
    項並提領交付之行為，是配合「OK忠訓」公司為合法貸款之
    申請，公訴人所舉證據，其證明尚未達於通常一般人均不致
    有所懷疑，得確信其為真實之程度，無法使本院形成被告確
    具幫助詐欺、詐欺及洗錢之有罪心證，此外，復無其他積極
    證據足資證明被告有何公訴人所指犯行，揆諸前開說明，不
    能證明被告犯罪，應為被告無罪之諭知。
據上論斷，應依刑事訴訟法第301條第1項前段，判決如主文。
本案經檢察官李建論提起公訴，檢察官林婉儀、高怡修到庭執行
職務。
中　　華　　民　　國　　111 　年　　10　　月　　17　　日
　　　　　　　　　刑事第五庭    審判長法　官　林虹翔
　　　　　　　　　                    法　官　卓育璇
　　　　　　　　　　　　　　　　　　　法　官　張敏玲
上正本證明與原本無異。 
如不服本判決應於收受送達後20日內向本院提出上訴書狀，並應
敘述具體理由；其未敘述上訴理由者，應於上訴期間屆滿後20日
內向本院補提理由書（均須按他造當事人之人數附繕本）「切勿
逕送上級法院」。告訴人或被害人如對於本判決不服者，應具備
理由請求檢察官上訴，其上訴期間之計算係以檢察官收受判決正
本之日期為準。 因疫情而遲誤不變期間，得向法院聲請回復原
狀。
                                      書記官  劉俊廷
中　　華　　民　　國　　111 　年　　10　　月　　17　　日